臺灣高等法院民事判決　　　　　　　　95年度上易字第1021號
上　訴　人　乙○○
被　上訴人　丁○○
訴訟代理人　郭承昌律師
上列當事人間分配表異議之訴事件，上訴人對於民國95年8月31
日臺灣士林地方法院95年度訴字第232號第一審判決提起上訴，
本院於96年3月28日言詞辯論終結，判決如下：
    主  文
上訴駁回。
第二審訴訟費用由上訴人負擔。
    事實及理由
一、上訴人主張：
(一)原法院94年度執字第11901號強制執行程序（以下稱系爭執
    行程序）經強制執行結果，雖經製作分配表分配，而經將被
    上訴人所陳報債權數額新台幣（以下同）2,040,000元列入
    分配。然訴外人即強制執行債務人丙○○向被上訴人借款
    720,000元部分，其實際交付借款僅600,000元，借款利率為
    月息51分，即每萬元每日利息170元，超過年息20%數十倍，
    被上訴人每45日即可賺得1倍之本金。
(二)本件借款三種憑證即借款契約書、10天期各330,000元及390
    ,000元之支票、720,000元本票等，均顯示此一部份支票、
    本票實屬同一債權。而丙○○所簽發支票，因於民國 (下同
    )93年8月2日遭退票，旋另簽發支票600,000元以展期清償，
    期間另付利息多次。
(三)嗣至同年11月26日以不動產設定抵押權時，被上訴人亦未將
    上開本票及支票退還丙○○，而丙○○其間給付被上訴人之
    利息已超過510,000元，如以93年7月23日起至94年12月9日
    止，按月息3分計算，則利息合計為303,000元，依法應以法
    定最高利息限額計算後抵充之餘額為丙○○欠款之餘額，則
    以此扣除後，應認已經丙○○部分清償，被上訴人之債權餘
    額僅有400,000元，此亦經被上訴人、丙○○及另名參與分
    配債權人林清石等三方當面釐清。林清石為本件結算並另貸
    予丙○○1,600,000元。
(四)準此，本件被上訴人於強制執行程序陳報債權超過400,000
    元部分，顯為重複列舉，且其於系爭執行程序中，僅提出一
    次借款600,000元之契約書，是被上訴人之債權非如系爭分
    配表所載及其抵押權設定擔保之金額，其執前述支票及本票
    陳報債權不實，應屬虛列，另林清石亦已向執行法院陳報願
    僅以400,000元列入分配。
(五)又上訴人經聲請本票准許強制執行之裁定，於94年9月27日
    經裁定准許，雖因未立刻聲請核發確定證明，但應認只需嗣
    後補正即可，而聲請強制執行之執行費，上訴人則已於95年
    1月25日繳納，執行法院認為不能參與分配，顯有不適，本
    件仍應准許上訴人參與分配等語，為此提起本訴，並聲明求
    為判決：(1)准許將上訴人之900,000元，及自94年8月30日起
    至同年12月9日止，按年息5%計算之利息，暨執行費用7,200
    元債權列入分配表分配；(2)分配表次序7所載即被上訴人丁
    ○○分配額，應按實際債權400,000元分配之。
(六)原審為上訴人敗訴之判決，於法不合，爰提起上訴，上訴聲
    明：(1)原判決關於被上訴人丁○○部分廢棄；(2)請求分配上
    訴人900,000元及自94年8月30日起至94年12月9日止按年息
    5%計算之利息；(3)分配表次序債權人丁○○部分分配400,00
    0元。
二、被上訴人則以：
(一)上訴人不否認被上訴人與本件債務人丙○○間有借貸關係存
    在，卻認被上訴人與丙○○間之借貸數額僅有600,000元云
    云，然依據被上訴人提出之借貸契約書暨本票記載等可知，
    丙○○確實向被上訴人借款720,000元，且被上訴人已於93
    年7月23日放款無誤。被上訴人除上開借貸契約書暨本票外
    ，另提出丙○○背書支票3紙合計金額為1,320,000元，被上
    訴人既已向執行法院提出支票原本，證明其票據債權之存在
    ，則除別有證據證明該債權不存在或已喪失外，即應按票載
    文義，核認其債權。本此，除不列入被上訴人與債務人借貸
    契約所載利息外，本件執行法院列被上訴人債權部分為為
    2,040,000元無誤。
(二)上訴人為使其債權列入分配，百般以涉嫌偽造文書之手段阻
    撓被上訴人，其動機並非單純。實則債權人聲明參與分配，
    應以其符於執行名義存在之證明，及繳納執行費等要件齊備
    之時點，為其參與分配是否合法、及何時方屬合法參與分配
    認定之依據。如聲明參與分配之時間，係於拍賣終結以後者
    ，即應受強制執行法第32條第2項規定之限制，僅得就其他
    債權人受償餘額而受清償。本件上訴人雖於95年1月4日向執
    行法院聲明參與分配，斯時系爭不動產亦早經於94年11月28
    日拍定，依據上揭意旨，上訴人僅得就原有執行及參與分配
    債權人分配之餘額受償，遑論其遲至95年1月25日方才繳費
    及提出本票裁定確定證明。本此，以系爭不動產拍賣所得價
    款，按照如原判決附表列優先債權分配結果，僅計至分配予
    第二順位優先債權人之被上訴人，即已不能足額受償，自無
    餘額可供分配與上訴人。執行法院未將其債權列入分配，要
    無不合，其訴請列入分配，於法無據。
三、兩造所不爭執之事實（見本院96年1月16日準備程序筆錄，
    本院卷第57頁）：
(一)訴外人潔能公司因積欠台灣中小企業銀行股份有限公司 (以
    下簡稱臺灣中小企銀)借款未償，丙○○為潔能公司之連帶
    保證人及物上保證人，經台灣中小企銀聲請准許拍賣丙○○
    供擔保之抵押物（系爭不動產）獲准後，經執行程序拍賣，
    於94年11月28日以15,859,900元拍定。
(二)被上訴人為系爭不動產第二順位抵押權人。第一順位抵押權
    人為台灣中小企銀，第三順位抵押權人為林清石。
(三)上訴人於94年9月8日執丙○○簽發票面金額為900,000元之
    本票向原法院聲請准許強制執行獲准（94年9月27日原法院
    94票6706裁定），於95年1月4日提出本票裁定之執行名義聲
    明參與分配，惟未併提出執行名義正本、繳納執行費及債權
    證明等文件，經命補正後於95年1月25日補正。
(四)系爭不動產拍定後，執行法院製作分配表計算至拍定人繳款
    日即94年12月9日止。執行法院以上訴人於95年1月4日始參
    與分配，且未提出相關文件以茲證明，故其債權不列入分配
    。
(五)上訴人於95年1月18日前項分配表聲明異議，翌日台灣中小
    企銀亦聲明異議，丙○○則於同年月24日聲明異議。上訴人
    於同年月22日提起分配表異議之訴，被上訴人則於同年2月
    20 日具狀陳報債權金額為2,040,000元並提出借貸契約、本
    票、丙○○背書支票3紙及退票理由單等為證，又於同年5月
    11日向執行法院陳報債權總額為本金204萬元及利息290,485
    元。三信商銀於同年3月22日亦提出元法院94年度促字第917
    4號支付命令及確定證明書。
(六)執行法院於95年5月15日更正分配表，經送達後，上訴人仍
    再為異議，執行法院於95年6月1日再為更正如原審附件所示
    。上訴人又於同年月7日聲明異議。
(七)95年6月13日有以林清石為據狀名義人，向執行法院具狀陳
    報其實際債權為400,000元，經執行法院通知到場詢問後其
    否認上開陳報，並陳明債權額為2,200,000元。惟林清石嗣
    又於95年7月18日再度向執行法院具狀陳報其實際債權為400
    ,000 元，並於原審到庭結證稱：其已具狀更正分配金額為
    400,000元等情(見原審卷第129頁)。
    以上事實，為兩造所不爭執，復經本院再度調閱系爭執行卷
    查明屬實，並有該執行卷可稽，自堪信為真實。
四、本院得兩造同意協議簡化並整理之爭點為（見本院同上筆錄
    ）：
(一)丙○○是否向被上訴人借款及實際金額？
(二)上訴人聲明參與分配是否符合法定要件？
五、關於丙○○是否向被上訴人借款及實際金額？
(一)經查被上訴人為系爭不動產第二順位抵押權人，其於95年2
    月20日向執行法院具狀陳報債權金額為2,040,000元並提出
    借貸契約、本票、丙○○背書支票3紙及退票理由單等為證
    ，已如上述，而依據被上訴人所提出之借貸契約書暨本票記
    載：丙○○向被上訴人借款720,000元，被上訴人已於93年7
    月23日交款予丙○○無誤，丙○○應於93年8月2日前償還借
    款，利息按年息百分之20計算，簽立該契約同時，被上訴人
    另簽發同額本票交付被上訴人等語觀之，固堪認該本票為借
    款清償之擔保，即其原因債權與消費借貸同一，但揆其文義
    ，應認丙○○確有自被上訴人收受借款720,000元之事實，
    上訴人稱丙○○實際取得借款數額僅600,000元云云，已非
    可採。
(二)次查，被上訴人除上開借貸契約書暨本票外，另提出丙○○
    背書支票3紙，合計金額為1,320,000元，此有該等支票及退
    票理由單附在執行卷內可佐，復經本院調閱系爭執行卷查明
    屬實。按票據為無因證券，執票人不負舉證證明其票據原因
    關係存在之責，是被上訴人既已向執行法院提出支票原本，
    證明其票據債權存在，除別有證據證明其票據債權不存在或
    已經喪失外，即應按票載文義，核認其債權。本此，合計被
    上訴人對丙○○之債權數額，以借款即本票債權720,000元
    及支票票據債權1,320,000元合計(不列入如上述借貸契約所
    載利息)確為2,040,000元無誤。
(三)上訴人主張被上訴人債權之數額，業與上述被上訴人在執行
    程序中所陳報債權及其提出之借貸契約書暨本票及支票等證
    明文件所示內容相左，依據舉證責任分配之法則，自應由上
    訴人就丙○○向被上訴人借款實際數額僅600,000元、已經
    部分清償及支票原因債權為同一消費借貸關係等項負舉證之
    責，其舉證未盡，即應受敗訴之判決。而上訴人就此雖舉證
    人林清石為證，但證人林清石經本院通知到庭詢問，固據結
    證稱：丙○○向我借錢時，告訴我她向被上訴人借款清償到
    剩下40萬元，否則我是不會借錢給她的，當場還有甲○○在
    場云云（見原審卷第129頁），但丙○○為圖能向林清石借
    款，縱認有向林清石為此陳稱，其所稱內容是否屬實已非無
    疑，而且林清石與丙○○洽商時，實際上被上訴人並不在場
    ，亦與上訴人所稱係經與被上訴人當場釐清無誤等情不符，
    是林清石證述上情，自不能據為有利於上訴人之依據。至丙
    ○○雖亦於95年2月14日執行程序中具狀對分配表聲明異議
    ，略謂：僅積欠被上訴人400,000元，且事後已全部清償云
    云，惟其既為執行債務人，與被上訴人間有利害關係相對立
    之關係，所陳清償情節，又未據提出清償證明或其他任何證
    據以明之，其所為陳述，亦難認為真實。此外，上訴人未能
    提出其他證據方法以實其說，即無從肯認其此被上訴人債權
    陳報不實之主張為可採，乃執行法院按照被上訴人陳報及提
    出之債權存在證明，認列被上訴人應繳歸國庫之執行費11,2
    34元及第二順位抵押權優先受償債權2,040,000元，而分配
    予1,892,966元，另於附註欄內第13項載明因不足額分配，
    故利息不列入等語，於法並無不合，上訴人訴請改列被上訴
    人之分配額為400,000元，自無足取。
六、關於上訴人聲明參與分配是否符合法定要件部分：
(一)按「他債權人參與分配者，應於標的物拍賣、變賣終結或依
    法交債權人承受之日一日前，其不經拍賣或變賣者，應於當
    次分配表作成之日一日前，以書狀聲明之。逾前項期間聲明
    參與分配者，僅得就前項債權人受償餘額而受清償；如尚應
    就債務人其他財產執行時，其債權額與前項債權餘額，除有
    優先權者外，應按其數額平均受償。」，強制執行法第32條
    定有明文。而同法第34條第2項規定：「有執行名義之債權
    人聲明參與分配時，應提出該執行名義之證明文件。」，又
    民事強制執行應繳納執行費，同法第28條之2第1項亦有明文
    。是債權人聲明參與分配，應以其符於提出執行名義存在之
    證明及繳納執行費等要件齊備之時點，為其參與分配是否合
    法及何時合法參與分配認定之依據。如合法聲明參與分配之
    時間，係於拍賣終結以後者，即應受上開強制執行法第32
    條第2項規定之限制，僅得就其他債權人受償餘額而受清償
    。
(二)經查本件上訴人雖於95年1月4日向執行法院聲明參與分配，
    並提出本票裁定正本1份，惟具狀時本票裁定亦尚未確定，
    其聲明參與分配未符合法要件，嗣至95年1月25日始依法繳
    費及提出本票裁定確定證明，此時上訴人參與分配方屬合法
    ，惟系爭不動產早於94年11月28日拍定，亦即上訴人之參與
    分配於系爭不動產94年11月28日拍定後，始具合法要件，惟
    已逾強制執行法第32條所定期間等情，業經本院調取該執行
    卷及聲請參與分配卷查核屬實，揆諸上揭規定，上訴人僅得
    就原有執行及參與分配債權人分配之餘額受償。
(三)另依系爭不動產拍賣所得價款，按照如原判決附表列優先債
    權分配結果，僅計至分配予第二順位優先債權人之被上訴人
    ，即已不能足額受償，自無餘額可供分配予上訴人，執行法
    院未予列入系爭分配表分配，要無不合，其此訴請列入分配
    ，於法無據。至林清石是否另向執行法院陳明僅以400,000
    元列入分配一節，因林清石依據原判決附件分配表所示，本
    無可受償之數額，其受列入表載金額若干，均無影響於上訴
    人之得否受償，是亦無礙於上開認定，應予敘明。
七、綜上所述，上訴人主張被上訴人虛偽陳報債權，應予改列，
    並將上訴人陳報債權列入系爭分配表分配云云，訴請判決
    (1)准許將上訴人之900,000元，及自94年8月30日起至同年12
    月9日止，按年息5%計算之利息，暨執行費用7,200元債權列
    入分配表分配；(2)分配表次序7所載即被上訴人丁○○分配
    額，應按時際債權400,000元分配之，均為無理由，應予駁
    回。原審為上訴人敗訴之判決，並無違誤。上訴意旨指摘原
    判決不當，求予廢棄改判，為無理由，應予駁回。
八、本件事證已臻明確，兩造其餘攻擊防禦方法，核予判決結果
    不生影響，爰不一一論述，併此敘明。
九、據上論結，本件上訴為無理由，依民事訴訟法第449條第1項
    、第78條，判決如主文。
中　　華　　民　　國　　96　　年　　4 　　月　　11　　日
                    民事第十四庭
                        審判長法  官  許正順
                              法  官  張  蘭
                              法  官  魏麗娟
正本係照原本作成。
不得上訴。
中　　華　　民　　國　　96　　年　　4 　　月　　12　　日
                              書記官  于  誠
